【裁判字號】    90,再,25
【裁判日期】    900911
【裁判案由】    拆屋還地
【裁判全文】
臺灣高等法院民事裁定    九十年度再字第二五號
      再審  原告  甲○○
                  乙○○
      訴訟代理人  丙○○
      再審  被告  丁○○
                  壬○○
                  癸○○○
                  戊○○
                  庚○○
                  辛○○
                  己○○
右當事人間請求拆屋還地事件，再審原告對於中華民國八十六年十月十四日本院八十
五年度上字第一二九○號第二審確定判決，提起再審之訴，本院裁定如左：
      主      文
再審之訴及假執行之聲請均駁回。
再審訴訟費用由再審原告負擔。
      理      由
一、按再審之訴，應於三十日之不變期間內提起；其期間自判決確定時起算，但再審
    之理由知悉在後者，自知悉時起算，民事訴訟法第五百條第一項、第二項定有明
    文。提起再審之訴之原告，如主張其再審理由知悉在後者，應就所主張之事實負
    舉證之責任（最高法院三十年抗字第四四三號判例參照）。又對於第二審判決於
    上訴期間內提起上訴，第三審法院以其上訴另有其他不合法情形，以裁定駁回其
    上訴者，對原判決提起再審之訴時，其再審不變期間應自裁定確定之翌日起算（
    司法院院解字第三○○七號解釋、最高法院七十八年臺抗字第一四九號判例參照
    ）。
二、本件再審之訴意旨略以：本院八十五年度上字第一二九○號第二審確定判決（下
    稱原確定判決）採證違法，認定事實違背事理及經驗法則，又違反民事訴訟法第
    二百七十九條第一項規定及最高法院三十年渝上字第三一一號判例，適用法規顯
    有錯誤；其判決理由與主文亦有矛盾；又就該事件之訴訟標的，業經於民國（下
    同）七十四年間締結買賣契約成立調解，故原確定判決有民事訴訟法第四百九十
    六條第一項第一、二、十二款規定之再審事由，爰訴請廢棄最高法院八十七年台
    上字第一六七九號民事裁定、原確定判決及臺灣宜蘭地方法院八十四年度宜訴字
    第四號民事判決，並判命再審被告將坐落宜蘭縣五結鄉○○段二一七地號土地上
    如宜蘭縣羅東地政事務所八十四年六月七日土地複丈成果圖所示Ａ部分建物（面
    積四九點六八平方公尺）拆除，將土地返還再審原告，並陳明願供擔保請准宣告
    假執行等語。
三、經查，再審原告對於本院八十五年度上字第一二九○號民事判決不服，於上訴期
    間內提起上訴，惟因其上訴未具體指摘前開判決如何違背法令，經最高法院以其
    上訴不合法，於八十七年七月二十三日裁定駁回上訴，該裁定於八十七年八月十
    一日送達於兩造，本院八十五年度上字第一二九○號民事判決至此確定，此經本
    院調閱該民事案卷屬實。再審原告對於前開確定判決提起再審之訴，揆諸前揭司
    法院院解字第三○○七號解釋及最高法院七十八年臺抗字第一四九號判例意旨，
    其再審不變期間應自八十七年八月十二日起算，亦即，再審原告應於八十七年九
    月十日前提起再審之訴，始為合法。再審原告主張民事訴訟法第四百九十六條第
    一項第一、二、十二款等事由，於九十年三月八日提起本件再審之訴，顯已逾三
    十日之不變期間。再審原告雖以再審理由知悉在後，主張未逾不變期間云云。惟
    ：
    (一)按當事人以確定判決有民事訴訟法第四百九十六條第一項第一款「適用法規顯
      有錯誤」之情形提起再審之訴者，應認其再審理由於裁判送達時當事人即可知
      悉，故計算是否逾三十日之不變期間，應自裁判確定時起算，無同法第五百條
      第二項但書再審理由知悉在後之適用，最高法院七十年臺再字第二一二號著有
      判例。而以確定判決有同條項第二款「判決理由與主文顯有矛盾」之情形提起
      再審之訴者，其再審理由同係於裁判送達當事人時即可知悉，故依前揭判例意
      旨，亦應認為無民事訴訟法第五百條第二項但書規定適用之餘地。準此，再審
      原告依民事訴訟法第四百九十六條一項第一款、第二款規定提起再審之訴，自
      應遵守同條第一項及第二項前段「判決確定後三十日不變期間」之規定，而於
      八十九年九月十日前提起，再審原告以再審理由知悉在後，因而主張其起訴未
      逾再審期間云云，顯與前揭判例意旨有違，即非可採。
    (二)再審原告以原確定判決之訴訟標的，業經於七十四年間締結買賣契約成立調解
      云云。惟姑不論再審原告僅提出由訴外人林更華等人出具之證明書一紙（見本
      院卷第三一二頁），並未提出調解書為據，致無從審究其主張「就同一訴訟標
      的在前已有調解」乙節是否屬實。況縱使再審原告之主張為真正，其既於本院
      八十七年度再字第六三號再審之訴起訴時（八十七年九月七日）已提出前揭證
      明書（見該案卷第二○頁），自應認為再審原告於斯時即已知悉該再審事由，
      其遲至九十年三月八日始提起本件再審之訴，依民事訴訟法第五百條第一項、
      第二項但書規定，仍非合法。
四、綜上所述，再審原告本於民事訴訟法第四百九十六條第一項第一、二、十二款等
    規定，提起本件再審之訴，已逾三十日之不變期間，其起訴顯非合法，爰以裁定
    駁回之；再審之訴既經駁回，其假執行之聲請亦失所依附，應併予駁回。至再審
    原告另依同條項第九、十三款等規定起訴之部分，雖未逾再審期間，惟其再審無
    理由，爰另以判決駁回之，附此敘明。
五、依民事訴訟法第五百零二條第一項、第九十五條、第七十八條、第八十五條第一
    項前段，裁定如主文。
中      華      民      國    九十      年      九      月     十一     日
                                  民事第二庭
                                      審判長法  官  尤  豐  彥
                                            法  官  林  金  吾
                                            法  官  梁  玉  芬
右正本係照原本作成。
不得抗告。
中      華      民      國    九十      年      九      月     十一     日
                                            書記官  張  淑  華


司法院資訊處製作；財團法人民間司法改革基金會備份。
